臺灣高等法院臺中分院刑事判決
110年度交上易字第787號
上  訴  人
即  被  告  賴明宏


選任辯護人  陳盈壽律師
上列上訴人因過失傷害案件，不服臺灣臺中地方法院110 年度交
易字第450 號中華民國110 年6 月23日第一審判決（起訴案號：
臺灣臺中地方檢察署109 年度偵字第35907 號），提起上訴，本
院判決如下：
    主  文
上訴駁回。
    事實及理由
一、本案經本院審理結果，認第一審判決認事用法及量刑均無不
    當，應予維持，並引用第一審判決書記載之犯罪事實、證據
    及理由（如附件）。
二、被告上訴意旨略以：㈠依被告駕駛之車輛行車紀錄器顯示，
    於影片時間55秒時，被告依標線指示於右轉車道減速待轉，
    準備右轉，斯時告訴人騎乘機車，因車速過快加上剛下過雨
    、路面濕滑因素，於剎車時自行摔倒，從頭至尾均未與被告
    車輛發生任何碰撞及擦撞，故被告並無任何肇責或過失行為
    可言。且原審判決亦指明被告車輛於快車道行駛開始往右切
    時，有明顯減速行為，慢車道3 名機車騎士（靠近人行道行
    駛之白色騎士、於慢車道中間行駛之黃色騎士、包含在慢車
    道較靠近快車道行駛之告訴人），則分別有向右（靠人行道
    ）行駛（白色騎士）、明顯減速（黃色騎士），更可證實慢
    車道3 名機車騎士有觀察到被告自用小客車要右轉，否則不
    會有上開反應。本件到底為告訴人駕駛普通重型機車未注意
    車前狀況而自摔所致，還是原審判決所認定被告轉彎時未禮
    讓直行車輛所致，尚非無疑？㈡刑法第59條規定犯罪之情狀
    可憫恕者，得酌量減輕其刑，原審量刑時疏未考量：被告犯
    罪手段尚屬平和，且非故意，未因此造成公眾或他人之現實
    重大惡害，且被告符合自首要件，亦有和解、調解之意。
    請撤銷原判決，給予被告無罪判決；縱認被告有罪，亦請從
    輕量刑。
三、惟查：
  ㈠按事實審法院職司事實認定與法律適用之權責，而其事實之
    認定應依憑證據，故證據之取捨及事實之認定，係法院本於
    確信自由判斷之職權，倘其調查、採證及認事並未違背證據
    及論理法則，即不容當事人任意指其違法。
  ㈡按「汽車行駛至交岔路口，轉彎車應讓直行車先行」，道路
    交通安全規則第102 條第1 項第2 款訂有明文，可見轉彎車
    之轉彎，應以對直行車不產生影響為原則。⒈原判決依其勘
    驗行車紀錄器錄影畫面及路口監視器影像結果，可見被告駕
    駛自小客車右轉並持續進入慢車道時，在慢車道直行之3 名
    機車騎士為閃避被告車輛，乃向右偏駛、減速、向左偏駛失
    控倒地在被告車輛後方等節以觀，均足認被告轉彎時並未禮
    讓直行車輛，致影響於慢車道直行之機車，否則該等機車根
    本無須有偏駛、煞車減速之情，此核與告訴人於偵訊中證稱
    伊係為閃避被告所駕駛正在右轉之車輛始摔車等語相符。⒉
    是以，被告駕駛車輛行至該交岔路口時，因轉彎車並未暫停
    讓直行之告訴人機車優先通行而有過失，肇致告訴人為閃避
    、煞車失控倒地，受有左側腕部挫傷、左側遠端橈骨骨折、
    左側膝部、雙足踝擦挫傷等傷害，顯見被告之過失行為與告
    訴人所受傷害結果間確具有相當因果關係，此情業經原判決
    載明，並已詳論被告所辯如何不可採取之理由。被告上訴辯
    解其已禮讓直行車，告訴人因未注意車前狀況、天雨路滑自
    摔云云，實非可採。
  ㈢又本案車禍事故經送請臺中市車輛行車事故鑑定委員會鑑定
    結果，亦認被告駕駛本案自小客車，行經設有行車管制號誌
    交岔路口，右轉彎未讓右後方直行車先行，為肇事主因；告
    訴人駕駛普通重型機車，行經設有行車管制號誌交岔路口，
    未注意車前狀況、遇狀況操作失控摔倒，為肇事次因，有卷
    附臺中市車輛行車事故鑑定會110 年2 月9 日中市車鑑字第
    1090011720號函及所附鑑定意見書（見偵卷第103 至106 頁
    ）得參，亦與本院為相同之認定，且核與行車紀錄器、路口
    監視器畫面影像吻合，辯護人徒謂被告並無肇事責任，鑑定
    結果與實際行車過程不符，尚難憑採。再綜觀前揭行車紀錄
    器及路口監視器勘驗結果及道路交通事故現場圖、道路交通
    事故調查表、現場蒐證及車損照片、行車紀錄器影像擷取翻
    拍畫面、路口監視器暨行車紀錄器錄影光碟等，益徵被告對
    於交通事故之發生，應負主要過失責任無疑。至告訴人對於
    本案事故縱有上述過失，然並不足以解免被告之過失責任，
    是上訴意旨反果為因，指摘原審過失認定失當，自難採取。
    另辯護人雖謂希望將本案送學術單位鑑定被告是否有過失，
    惟被告就本案車禍發生實有過失，業經本院認定如前，故此
    部分核無再鑑定之必要，附此敘明。
　㈣按量刑之輕重，係屬事實審法院得依職權自由裁量之事項，
    苟於量刑時，已依行為人之責任為基礎，並斟酌刑法第57條
    各款所列情狀，而未逾越法定範圍，又未濫用其職權，即不
    得遽指為違法；且在同一犯罪事實與情節，如別無其他加重
    或減輕之原因，下級審量定之刑，亦無過重或失輕之不當情
    形，則上級審法院對下級審法院之職權行使，原則上應予尊
    重。
　㈤本案原判決認被告犯刑法第284 條前段之過失傷害罪之事證
    明確，且被告符合自首減輕其刑之規定，並說明量刑之理由
    為：爰審酌被告駕駛本案車輛轉彎時，本應注意禮讓直行車
    ，卻疏未注意上情而致本件事故之發生，並因此導致告訴人
    受有前開傷勢，所為實有不該，並考量被告與告訴人各自之
    過失程度，及被告犯後否認犯行，然尚未與告訴人達成和解
    賠償其損害之犯後態度與本案調解情況，復兼衡被告自述高
    職畢業之智識程度，從事送貨司機、月入新臺幣3 萬多元、
    須扶養1 名未成年小孩及太太之家庭生活經濟狀況（見原審
    卷第42頁）等一切情狀，量處有期徒刑2 月，並諭知易科罰
    金之折算標準。經核原判決已具體斟酌刑法第57條各款所列
    情形而為量定，未逾法定刑之範圍，亦與罪刑相當原則、比
    例原則無違，要無輕重失衡或偏執一端之情形。又按刑法第
    59條規定之酌量減輕其刑，必須犯罪另有特殊之原因與環境
    ，在客觀上足以引起一般同情，認為即使予以宣告法定最低
    度刑，猶嫌過重者，始有其適用。該項規定係立法者賦予審
    判者之自由裁量權，俾就具體之個案情節，於宣告刑之擇定
    上能妥適、調和，以濟立法之窮。而是否適用刑法第59條規
    定酌量減輕被告之刑，係實體法上賦予法院得依職權自由裁
    量之事項（最高法院107 年度台上字第1105號裁判意旨參照
    ）；是刑法第59條之得酌量減輕其刑者，必須犯罪另有特殊
    之原因與環境等情，而在客觀上足以引起一般同情，認為即
    予宣告法定最低度刑期猶嫌過重者，始有其適用；至於犯罪
    之動機、犯罪之手段或犯罪後之態度等情狀，僅可為法定刑
    內從輕科刑之標準，不得據為酌量減輕之理由。經核本案被
    告上訴狀所載其犯後態度、手段平和等情事，尚非刑法第59
    條酌減其刑之事由，且遍查全卷證據資料，被告亦無何特殊
    之環境及原因而在客觀上顯然足以引起一般同情之情狀，其
    請求適用刑法第59條酌減其刑，非有理由。
四、綜上所述，被告上訴未提出任何有利之事證，且於本院審理
    期間，仍未與告訴人達成和解、調解，被告徒以原審判決已
    為指駁之辯解，再為爭執，並指摘原判決不當，其上訴為無
    理由，應予駁回。
據上論斷，應依刑事訴訟法第368 條、第373 條，判決如主文。
本案經檢察官黃怡華提起公訴，檢察官甲○○到庭執行職務。
中    華    民    國    110   年    11    月    25    日
            刑事第五庭　  審判長法　官　鄭　永　玉
                                法　官　許　文　碩
                                法　官　周　莉　菁
上列正本證明與原本無異。          
不得上訴。
                                書記官  王　朔　姿

中　　華　　民　　國　　110 　年　　11　　月　　25　　日
附件：
臺灣臺中地方法院刑事判決
                                    110年度交易字第450號
公　訴　人　臺灣臺中地方檢察署檢察官
被　　　告　乙○○　男　民國00年0月0日生
                    身分證統一編號：Z000000000號
                    住臺中市○區○○○街00巷0號0樓之0
選任辯護人　陳盈壽律師
上列被告因過失傷害案件，經檢察官提起公訴（109 年度偵字第
35907 號），本院判決如下：
    主    文
乙○○犯過失傷害罪，處有期徒刑貳月，如易科罰金，以新臺幣
壹仟元折算壹日。
    犯罪事實
一、乙○○領有合格駕駛執照，其於民國109年3月28日上午7時3
    7 分許，駕駛車牌號碼000-0000號自用小客車（下稱本案自
    小客車），沿臺中市大里區環河路1 段快車道由東往西方向
    行駛，行經該路段與中投東路3 段交岔路口前時，本應注意
    轉彎車應讓直行車先行，而依當時天氣雖陰、路面濕潤，然
    有日間自然光線、路面無缺陷、無障礙物且視距良好，並無
    不能注意之情事，竟疏未注意及此，貿然駕車右轉彎前往中
    投東路3 段，適丙○○騎乘車牌號碼000-000 號普通重型機
    車在同路段慢車道自同向右後方行駛至該處，亦疏未注意車
    前狀況，而閃避不及緊急煞車後失控倒地，而受有左側腕部
    挫傷、左側遠端橈骨骨折、左側膝部、雙足踝擦挫傷等傷害
    。乙○○於肇事後，即向到場處理員警坦承肇事，對於未發
    覺之罪自首而接受裁判，始悉上情。
二、案經丙○○訴由臺中市政府警察局霧峰分局報告臺灣臺中地
    方檢察署檢察官偵查起訴。
    理    由
一、被告以外之人於審判外之陳述，雖不符刑事訴訟法第159 條
    之1 至之4 等4 條之規定，而經當事人於審判程序同意作為
    證據，法院審酌該言詞陳述或書面陳述作成時之情況，認為
    適當者，亦得為證據；當事人、代理人或辯護人於法院調查
    證據時，知有刑事訴訟法第159 條第1 項不得為證據之情形
    ，而未於言詞辯論終結前聲明異議者，視為有前項之同意，
    同法第159 條之5 定有明文。查本件以下所引用具傳聞性質
    之證據，檢察官、被告乙○○及辯護人於本院準備程序中均表
    示同意有證據能力（本院卷第39頁），或迄至本院言詞辯論
    終結前均未聲明異議，本院審酌上開證據資料作成時之情況
    ，並無任何違法取證之不適當情形，且對於被告涉案之事實
    具有相當之關聯性，依刑事訴訟法第159 條之5 之規定，認
    均具有證據能力。又本院下列所引用卷內之非供述證據，並
    無證據證明係公務員違背法定程序所取得，依同法第158條
    之4 反面解釋，亦均得為證據，均合先敘明。
二、訊據被告乙○○固坦承有於犯罪事實所載時、地，駕駛本案自
    小客車於環河路1 段快車道由東往西，於行經該路段與中投
    東路3 段交岔路口前時，駕車右轉彎前往中投東路3 段等節
    ，並對於告訴人丙○○當時正騎乘車牌號碼000-000 號普通重
    型機車在同路段慢車道自其同向右後方行駛，嗣緊急煞車後
    失控倒地而受有左側腕部挫傷、左側遠端橈骨骨折、左側膝
    部、雙足踝擦挫傷等傷害之節不爭執（本院卷第33-35頁）
    ，惟否認有何過失傷害犯行，辯稱：我當時在轉彎且提前打
    了方向燈，我有看到我的正後方有摩托車，我有禮讓告訴人
    ，沒有碰撞到告訴人，我覺得應該是當天下雨，她看到我要
    右轉，反應不及壓到標線才跌倒云云（本院卷第33頁）。其
    辯護人並以：被告右轉過程有打向燈，有禮讓直行車，從被
    告提出的行車紀錄器，以及路口監視畫面，可知悉被告已有
    禮讓，因被告確實有減速，且觀察直行機車，可見被告本案
    車禍並無過失，本案告訴人因下雨打滑所受傷勢並非被告所
    造成等語（本院卷第33-41 頁），為被告辯護。
三、經查：
（一）被告領有合格駕駛執照，其有於犯罪事實所載時、地，駕
      駛本案自小客車沿環河路1 段快車道由東往西行經該路段
      與中投東路3 段交岔路口前時，右轉彎前往中投東路3 段
      等節，及告訴人當時正騎乘車牌號碼000-000 號普通重型
      機車在同路段慢車道自其同向右後方行駛，嗣緊急煞車後
      倒地而受有左側腕部挫傷、左側遠端橈骨骨折、左側膝部
      、雙足踝擦挫傷等傷害之情，為被告所坦認或不爭執，核
      與告訴人於偵查中之證述大致相符（偵卷第79-81 頁），
      並有臺中市政府警察局霧峰分局109 年08月30日員警職務
      報告、交通事故補充資料表、道路交通事故現場圖、道路
      交通事故調查報告表（一）（二）、現場蒐證及車損照片
      、行車紀錄器影像擷取翻拍畫面、路口監視器暨行車紀錄
      器錄影光碟、國軍臺中總醫院附設民眾診療服務處109 年
      05月03日診斷證明書、仁愛醫療財團法人大里仁愛醫院10
      9 年03月28日診斷證明書、車號000-0000號車輛詳細資料
      報表證號查詢汽車駕駛人資料、車號000-000 號車輛詳細
      資料報表證號查詢機車駕駛人資料、本院勘驗筆錄等件附
      卷可參（偵卷第11、21-23 、47-61 頁、第115 頁證物存
      放袋、本院卷第36-37 頁），上開事實，先可認定。
（二）告訴人於偵查中證稱：我當時騎機車是綠燈，我沒有看到
      被告有打方向燈，不知道被告會突然右轉，當時地上是濕
      濕的，我沒有煞住就跌倒，我是因為被告突然右轉我才摔
      倒等語（偵卷第79-81 頁），已明確證稱係為閃避被告駕
      駛，正在右轉之車輛始摔車等節。次按「汽車行駛至交岔
      路口，轉彎車應讓直行車先行」，道路交通安全規則第10
      2 條第1 項第2 款訂有明文，可見轉彎車之轉彎，應以對
      直行車不產生影響為原則，是駕駛人自其車輛轉彎時起，
      至該車輛加速至加入其所轉入道路上之直行車行列為止，
      均應注意是否會對直行車產生影響，且應確認其開始轉彎
      至加入直行車行列前，其整體轉彎行為對於直行車確無影
      響，始得起步開始轉彎。查被告沿臺中市大里區環河路1
      段由東往西方向在快車道行駛，告訴人則於被告右後方同
      向在慢車道行駛，又被告行駛方向尚屬筆直、寬敞，於接
      近路口尚設有右轉道供右轉車輛行駛等節，有道路交通事
      故現場圖、現場蒐證照片及行車紀錄器擷取翻拍畫面、路
      口監視器暨行車紀錄器錄影光碟等件附卷可憑（偵卷第47
      、51-61 頁、第115 頁證物存放袋），且本案車禍發生時
      天候雖陰、路面雖濕潤，但屬柏油路面無缺陷、無障礙物
      、視距良好，應可清楚辨析後方來車等情，亦有上開道路
      交通事故調查報告表（一）及現場蒐證照片及行車紀錄器
      擷取翻拍畫面、路口監視器暨行車紀錄器錄影光碟可參，
      可見被告當可輕易發現後方有告訴人騎乘機車自同向右後
      方慢車道行駛而來，況被告亦自承有看到其後方有摩托車
      等語（本院卷第33頁），自應先行暫停禮讓直行車，卻仍
      執意右轉彎而持續駕駛車輛欲進入中投東路3 段，致同路
      段在慢車道自其右後方行駛，由告訴人所騎機車為閃避本
      案自小客車而摔車，此觀被告陳稱我認為應該是告訴人看
      到我要右轉，反應不及壓到標線才摔車等語（本院卷第33
      頁），亦可見被告知悉其右轉彎之駕駛行為，已明顯影響
      直行車輛等情，均堪認被告駕駛車輛行至該交岔路口時，
      轉彎車並未暫停讓直行之告訴人機車優先通行而有過失之
      節。
（三）被告及辯護人雖以前揭情詞置辯，惟查：經本院勘驗相關
      行車紀錄器影像及路口監視器影像，可見被告車輛於快車
      道行駛開始往右切時，雖有明顯減速，卻始終未有暫停之
      情（52秒至56秒），且持續越過右轉道，進入慢車道（55
      秒至57秒），斯時（55秒至57秒）慢車道3 名機車騎士（
      靠近人行道行駛之白色騎士、於慢車道中間行駛之黃色騎
      士、包含在慢車道較靠近快車道行駛之告訴人），則分別
      有向右（靠人行道）行駛（白色騎士）、明顯減速（黃色
      騎士），告訴人則先向左駛入右轉道後，失控向左倒地在
      被告車輛後方（由告訴人騎乘之機車向前滑行至接近行車
      紀錄器鏡頭中央可知）等情，有本院勘驗紀錄可憑（本院
      卷第36-37 頁），並有上引之現場蒐證照片、行車紀錄器
      擷取翻拍畫面、路口監視器暨行車紀錄器錄影光碟可參。
      則由被告駕駛本案自小客車右轉，並持續進入慢車道之時
      ，慢車道直行機車需向右偏駛、減速、向左偏駛等節以觀
      ，均可見被告轉彎時，並未禮讓直行車輛，而已影響於慢
      車道直行之機車，否則前開機車根本無須分別有偏駛、煞
      車減速之情；依此，除可見被告及其辯護人辯稱被告已有
      禮讓直行車輛云云，實非可採；益徵告訴人確因被告駕駛
      本案自小客車，於轉彎時有未禮讓直行車之過失，乃因此
      閃避而緊急煞車後失控倒地等節。是被告因有上開過失肇
      致本件交通事故，致告訴人為閃避而煞車失控倒地，受有
      左側腕部挫傷、左側遠端橈骨骨折、左側膝部、雙足踝擦
      挫傷等傷害，則被告之過失行為與告訴人所受之傷害結果
      間具有相當因果關係，亦洵堪認定。
（四）本案交通事故經送請臺中市車輛行車事故鑑定委員會鑑定
      結果，依函附之筆錄、現場圖、照片、行車紀錄器及路口
      監視器等影像，認被告駕駛本案自小客車，行經設有行車
      管制號誌交岔路口，右轉彎未讓右後方直行車先行，為肇
      事主因；告訴人駕駛普通重型機車，行經設有行車管制號
      誌交岔路口，未注意車前狀況、遇狀況操作失控摔倒，為
      肇事次因等節，有臺中市車輛行車事故鑑定會110 年2 月
      9 日中市車鑑字第1090011720號函及所附鑑定意見書（偵
      卷第103-106 頁）在卷可憑，亦與本院為相同之認定，自
      應採憑。從而，益見被告當時在上開路口右轉時，並未先
      讓直行之告訴人所騎機車先行即逕行右轉，因而肇致本案
      交通事故。
（五）另按汽車行駛時，駕駛人應注意車前狀況及兩車並行之間
      隔，並隨時採取必要之安全措施，道路交通安全規則第94
      條第3 項定有明文。查告訴人騎乘上開機車行駛於前開路
      段慢車道，觀之前開慢車道路段尚屬筆直，且於接近路口
      尚設有右轉道供右轉車輛行駛等節，有道路交通事故現場
      圖、現場蒐證照片及行車紀錄器擷取翻拍畫面、路口監視
      器暨行車紀錄器錄影光碟等件附卷可憑（偵卷第47、51-6
      1 頁、第115 頁證物存放袋）；參以前引之本案勘驗筆錄
      ，可知被告駕駛之本案自小客車係於52秒時開始右轉，至
      55秒至57秒，位在慢車道上騎乘之機車陸續閃避、減速行
      駛之時，仍有一定時間，復依卷附行車紀錄器影像擷取翻
      拍畫面，亦可見被告持續右轉進入右轉道，並持續進入慢
      車道時，尚與騎乘於慢車道之機車（包含告訴人）有一定
      距離等節（偵卷第59-61 頁），均堪認告訴人應可清楚查
      明前方道路設置及行車狀況，倘其確有注意車前狀況，應
      得以察覺前方正有車輛右轉，並有採取必要安全措施之反
      應距離及時間，此由行駛於告訴人前方之機車可及時減速
      等節（參上開翻拍畫面），亦可推知；而本案車禍發生時
      天候雖陰、路面雖濕潤，但屬柏油路面無缺陷、無障礙物
      、視距良好，並有上開道路交通事故調查報告表（一）及
      現場蒐證照片及行車紀錄器擷取翻拍畫面、路口監視器暨
      行車紀錄器錄影光碟可佐，並無不能注意之情事，則告訴
      人未確實注意車前狀況仍貿然前行，致未及採取必要安全
      措施而緊急煞車失控倒地，其於本案交通事故亦應有未注
      意車前狀況之過失甚明；另本件道路交通事故經上開事故
      鑑定委員會鑑定後，亦認未注意車前狀況、遇狀況操作失
      控摔倒，為肇事次因等節，已如前述，自可認定。惟縱告
      訴人有前開過失，亦不能因此解免被告應負之過失責任，
      併此指明。
（六）綜上，本案事證明確，被告犯行堪以認定，應予依法論科
      。至被告及辯護人雖聲請另將本案學術單位鑑定被告是否
      有過失（本院卷第36頁），然被告就本案車禍發生實有過
      失，業經本院認定如前，是此部分聲請核無必要，附此敘
      明。
四、論罪科刑：
（一）核被告所為，係犯刑法第284 條前段之過失傷害罪。被告
      於車禍事故發生後，向據報前來處理尚不知肇事人為何人
      之警員坦承肇事及陳述肇事經過，有臺中市政府警察局道
      路交通事故肇事人自首情形紀錄表在卷可參（偵卷第31頁
      ），被告對於未經發覺之犯罪自首而接受裁判，合於刑法
      第62條前段規定之自首要件，爰依該條規定減輕其刑。
（二）爰審酌被告駕駛本案車輛轉彎時，本應注意禮讓直行車，
      ，卻疏未注意上情而致本件事故之發生，並因此導致告訴
      人受有前開傷勢，所為實有不該，並考量被告與告訴人各
      自之過失程度，及被告犯後否認犯行，然尚未與被害人達
      成和解賠償其損害之犯後態度與本案調解情況（本院卷第
      45頁），復兼衡被告自述高職畢業之智識程度，從事送貨
      司機、月入新臺幣3 萬多元、須扶養1 名未成年小孩及太
      太之家庭生活經濟狀況（本院卷第42頁）等一切情狀，量
      處如主文所示之刑，並諭知易科罰金之折算標準。
據上論斷，應依刑事訴訟法第299 條第1 項前段，刑法第284 條
前段、第62條前段、第41條第1 項前段，刑法施行法第1 條之1
第1 項、第2 項前段，判決如主文。
本案經檢察官黃怡華提起公訴，檢察官林文亮到庭執行職務。
中　　華　　民　　國　 110　　年　　6 　　月　　23　　日
                  刑事第十二庭  法  官  吳珈禎
以上正本證明與原本無異。
如不服本判決應於收受判決後20日內向本院提出上訴書狀，並應
敘述具體理由；其未敘述上訴理由者，應於上訴期間屆滿後20日
內向本院補提理由書（均須按他造當事人之人數附繕本）「切勿
逕送上級法院」。
告訴人或被害人如不服判決，應備理由具狀向檢察官請求上訴，
上訴期間之計算，以檢察官收受判決正本之日起算。
                                書記官  江婉君
中　　華　　民　　國　 110　　年　　6 　　月　　23　　日
附錄論罪科刑法條
中華民國刑法第284條
因過失傷害人者，處 1 年以下有期徒刑、拘役或 10 萬元以下
罰金；致重傷者，處 3 年以下有期徒刑、拘役或 30 萬元以下
罰金。